【裁判字號】    90,判,1679
【裁判日期】    900921
【裁判案由】    商標註冊
【裁判全文】
最  高  行  政  法  院  判  決                    九十年度判字第一六七九號
    原      告  翡仕實業股份有限公司
    代  表  人  甲○○
    訴訟代理人  乙○○
    被      告  經濟部智慧財產局（承受原經濟部中央標準局業務）
    代  表  人  陳明邦
右當事人間因有關商標註冊事件，原告不服行政院中華民國八十八年十二月三十一日
台八十八訴字第四七二四二號再訴願決定，提起行政訴訟。本院判決如左：
    主  文
原告之訴駁回。
訴訟費用由原告負擔。
    事  實
緣原告於民國八十六年六月四日以「力抗LICORNE MILANO」商標，指定使用於商品及
服務分類表第十二類之汽車、機車及其零組件、卡車、摩托車、吉甫車商品申請註冊
。被告以其有違商標法第三十七條第十二款之規定，予以核駁，發給第二四六六九二
號商標核駁審定書。原告不服，提起訴願、再訴願，均遭決定駁回，遂提起本訴。茲
摘兩造訴辯意旨如次：
原告起訴意旨及補充理由略謂：一、按商標圖樣「相同或近似於他人同一商品或類似
商品之註冊商標者」不得申請註冊，固為商標法第三十七條第十二款前段所明定，唯
此條款之適用，應以兩商標之構成相同或近似為前提與要件；而判斷兩造是否近似，
應施以隔離通體觀察，以辨其有產生混淆誤認之虞（七十二年判字第一三九五號判決
），意即判斷商標之近似與否，應就兩造商標之圖樣，視其實際情形，各就其通體或
其主要部分，施以隔離觀察為原則，倘使兩造商標圖樣之寓目印象明確，以一般消費
者施用普通之注意，不致因其一商標之存在，聯想至另一商標，而發生不能辨別或有
混同誤認之虞者，即無近似可言。其理論之目的最後在防止消費者對生產來源混淆及
誤認之可能性；苟兩商標無「混同之意圖」，消費習性亦無「混同之可能性」時，兩
商標皆各具其識別性，自無從發生近似之問題。至所謂「通體觀察」，應就其商標整
體圖樣外觀（構圖）、觀念（意匠）或讀音判斷之。所謂外觀近似之商標，指商標之
構圖極為相像之謂；至所謂觀念近似之商標，係指商標之文字、圖形或記號表現之意
義或概念，在一般人視覺感官作用所得之心理印象，有無引起混同誤認之虞而言。二
、訴願、再訴願決定以原告申請註冊之第（八六）○二七八五三號「力抗  LICORNE
MILANO」商標，與據以核駁註冊第二○六三六九號「翊信UNICORN」商標之外文「UNI
CORN」相較，僅起首字母「Ｌ」與「ＵＮ」及字尾「Ｅ」有無之別，參照七十二年元
月新陸書局股份有限公司出版之「現代法英，英法大辭典」第四三七頁所載，外文「
LICORNE」與「UNICORN」均指獨角獸之意，而認二者之外觀、觀念上皆難謂無使人產
生混同誤認之虞云云；應無非以行政院公布之「商標近似審查基準」中，關於「商標
圖樣上之外文字母相同、排列各異，或僅少數字母不同，而外觀相似，有混同誤認之
虞者，為外觀近似」之規定資為依據。惟查：(1)所謂「商標圖樣上之外文字母相同、
排列各異，或僅少數字母不同，而外觀相似，『有混同誤認之虞者』，為外觀近似」
云云。所置重者，應在於二者是否「有混同誤認之虞」，而非以其二者「外觀相似」
即認為係「外觀近似」。詳言之，苟訟爭二商標之外文，縱二者「外觀近似」，然其
皆各具其字義或其一有其字義另一者並無何意義，而為一般消費者所得予以區隔時，
則兩商標各具其識別性，而無混同誤認之虞，即無何「外觀近似」可言；至兩商標因
其設計上之差異，縱其「外文字母相同、排列各異，或僅少數字母不同，因非屬「外
觀近似」，而無待進一步探究其有無混同誤認之虞，自亦無「外觀近似」可言，應無
庸置疑。此觀該基準於二之（八）：「商標圖樣上之外文，有一單字或主要部分相同
，有混同誤認之虞者」，另就「外文單字」為規定，亦明。(2)復按商標近似之評斷，
應以混同的可能性為判斷基礎；苟二商標其總的形象上有差異，其商標在實際使用中
復不足以使明智的消費者產生混淆或誤認銷售商品之正確來源時，即無有發生混淆之
可能性時，二者商標即非近似。經查系爭據以核駁之註冊第二○六三六九號「翊信UN
ICORN」商標，其外文「UNICORN」固為英文之「獨角獸」之意，而原告申請註冊之「
力抗 LICORNE MILANO」商標之外文「LICORNE」在英文字之字義上並無何意義，將之
依通體隔離觀察，實可見二者在整體意匠及字母之排列陳設上之差異。復查「LICORN
E 」一詞，雖為原告所獨創，惟若將之以法文視之時，依坊間法文字典上除有「獨角
獸」之詞意外，尚有「天上麒麟星座」之意，尤其當「Ｌ」為大寫時，其意更是如此
。就此以觀，二者在觀念上亦可見其不同；復因其字母排列之差異，將其讀音連貫唱
呼即有不同，前者「UNICORN 」之發音為「優尼康」，為三音節；後者「LICOR NE」
之發音為「力抗」，僅有二音節，讀音有明顯的不同；則系爭二商標之外觀、觀念及
讀音既有所不同，揆之上開說明，以一般消費者施用普通之注意，不致因其一商標之
存在，聯想至另一商標，而發生不能辨別或有混同誤認之虞，即難謂二者商標有何近
似之處。(3)再按判斷商標近似與否，應係以「一般消費者施用普通之注意」為準。所
謂「施用普通之注意」者，即指消費者依其本身所具知識經驗，一見即知其義者而言
，若尚需借助他力始能得知者，即非「施用普通之注意」。訴願、再訴願決定固以新
陸書局股份有限公司出版之「現代法英，英法大辭典」第四三七頁所載，外文「LICO
RNE」與「UNICORN」均指獨角獸之意，資為其認定二者之外觀、觀念上皆難謂無使人
產生混同誤認之虞之證明。惟查有無混淆誤認之虞，苟在一般消費者尚須翻查字典始
能明瞭字義，即與「施用普通之注意」不符，就此訴願及再訴願決定亦有未洽。況以
一般國人對外文文字之認知而言，若未特別強調或指明其為「英文」抑或係「法文」
時，通常均是以「英文」視之，而以之作為解讀該外文字義之根據，鮮有將之直接認
定為「法文」的。況原告申請註冊之「力抗LICORNE MILANO」商標，申請時既未特別
強調，也無任何跡象顯示有以「法文」提出申請之意思，且事實上亦無有任何證據足
以證明，一般消費者有將之認為係「法文」之證據顯示，訴願及再訴願決定遽以「法
文」視之，既無依據，亦殊嫌率斷。三、查本件據以核駁之「翊信 UNICORN」商標，
除其外文與原告申請註冊之「力抗LICORNE MILANO」商標不同，二者之中文「翊信」
與「力抗」亦明顯不同，且據以核駁之商標尚有一類似英文「Ｕ」之圖形，為圖文之
聯合式商標，自亦足見二者商標圖樣之區隔明顯，揆之上開說明，允無有使一般消費
者產生混淆誤信之虞，應可堪認定。乃訴願及再訴願決定竟對之置而不論，實與商標
不得為割裂審查之原則有違，所為決定即有難予維持之理由。四、又查「MILANO 」
為知名之義大利城市－米蘭之外文，係屬地名，據以核駁註冊第六九二七○七號「MI
LANO」商標，有違商標法第五條及第三十七條第十款之規定，依商標法第五十二條第
二項規定，應由被告商標審查員依職權予以提請評定註冊無效，乃捨此不為，怠於執
行其依法應執行之職務於前，以依法應評定為註冊無效，無證據能力之註冊商標，資
為核駁原告商標註冊登記申請之證據於後，顯與行政法上誠信原則有違。訴願及再訴
願決定不察於此，以其核屬另案問題，無視原告對其違反誠信原則之質疑，亦有不當
。五、退步言，「MILANO」固為知名之義大利城市－米蘭之外文，則「MILANO」一字
即屬說明性之文字；依商標法施行細則第二十八條第一項：「商標圖樣中包含說明性
或不具特別顯著性之文字或圖形者，若刪除該部分則失其商標圖樣完整性，而經申請
人聲明該部分不在專用之列，得以該圖樣申請註冊。」規定，苟無違法核準據以核駁
註冊第六九二七○七號「MILANO」商標註冊於前，則本件原告應得有為「聲明不在專
用之列」之機會，乃因被告之違法行為，致令原告喪失命補正之機會，其遽予核駁即
有未洽。復查，訴願及再訴願決定以「惟依同法施行細則第二十八條第二項之規定，
於審查有無與他人之商標圖樣相同或近似時，仍應以其整體圖樣為準，既本件商標與
前揭據以核駁商標係屬近似，而有首揭條款所定不得申請註冊之情形，訴願人執此質
疑原處分不當，並無可取。」云云。惟審查時既「應以其整體圖樣為準」，則系爭「
力抗LICORNE MILANO」商標，係中、英文文字構成之聯合商標，而據以核駁註冊第六
九二七○七號「MILANO」商標，則僅為單純英文單字構成之文字商標，且前者有中文
，後者則無，況前者尚多出一組「LICORNE 」之外文單字，則二者區別明顯，基於商
標不得變換或加附記、不得為割裂使用之原則，於實際商品上使用系爭商標時，自無
使一般消費者產生混淆誤信之虞，訴願及再訴願決定不查原告並非僅以「MILANO」為
商標提出申請為註冊登記，徒以二者均有「MILANO」字樣，遽為二者商標近似之認定
，即與其「應以其整體圖樣為準」之理由，自相矛盾，其決定難謂適法。六、查原告
曾因與另案關係人吉甫國際股份有限公司就有關「UNICORN 」商標紛爭，為明瞭在現
實情況下，一般消費者對該兩造商標圖樣之印象及認知之實際情形，乃委請財團法人
臺灣經濟發展研究院智慧財產研究所，針對該等訟爭商標圖樣進行市場調查，依該市
場調查之結果，在三三二名有效之受訪者中，知道「LICORNE 」一字為法文者有二人
，占受訪者○．六％；能確知其法文字義者則僅有一人，占受訪者○．三％；對於兩
造商標外文外觀部分，認為不構成近似者占七九．三％；對兩造商標圖樣外觀部分，
認為不構成近似者占八九．二％；對兩造商標在整體外觀部分，認為不構成近似者占
八五．八％；又在不同場所購買東西時，看到原告之商標，會不會想到該關係人之商
標，認為不會者占八八．二％；在同一場所看到此二商標會不會認為是同一種產品，
認為不會者占八八．七％；足證兩造商標圖樣對大多數之受訪者並不會造成混淆誤認
，系爭兩造商標應非屬近似。綜上所述，請求撤銷原處分、訴願及再訴願決定等語。
被告答辯意旨略謂：按「相同或近似於他人同一商品或類似商品之註冊商標者」，不
得申請註冊，為商標法第三十七條第十二款前段所明定。本件原告申請註冊之「力抗
LICORNE MILANO」商標圖樣上之外文「LICORNE 」與據以核駁註冊第二○六三六九號
「翊信及圖UNICORN」商標圖樣上之外文「UNICORN 」二者相較，僅字首字母「L」與
「UN」之差異及字尾「E」有無之別，其餘字母「ICORN」均相同，外觀上難謂無使人
產生混同誤認之虞，又外文「LICORNE 」為獨角獸之意，於一般法漢字典均有記載，
與據以核駁商標圖樣上之英文「UNICORN 」均指獨角獸之意，觀念上亦使人產生混同
誤認之虞。另圖樣上之外文「MILANO」與註冊第六九二七○七號「MILANO」完全相同
，應屬近似之商標，復均指定使用於同一或類似商品，自有首揭法條之適用。至原告
稱「MILANO」為米蘭之意，有違商標法第三十七條第十款規定乙節，係屬另案問題，
在該商標未經撤銷前，仍有拘束他人之效力。另原告稱「MILANO」放棄專用乙節，查
原告於申請階段並未提及，且縱聲明放棄仍有前揭法條之適用，不得註冊。綜上論述
，原告之訴顯無理由，請求駁回原告之訴等語。
    理  由
按商標圖樣相同或近似於他人同一商品或類似商品之註冊商標者，不得申請註冊，為
商標法第三十七條第十二款所明定。而判斷商標是否近似，應就其主要部分隔離觀察
有無引起混同誤認之虞以為斷，迭經本院著有判例。本件原告於民國八十六年六月四
日以「力抗LICORNE MILANO」商標，指定使用於商品及服務分類表第十二類之汽車、
機車及其零組件、卡車、摩托車、吉甫車商品申請註冊。案經被告審查，以系爭「力
抗LICORNE MILANO」商標圖樣如附圖一，據以核駁之註冊第二○六三六九號「翊信及
圖UNICORN」及第六九二七○七號「MILANO 」商標圖樣如附圖二，系爭商標圖樣上之
LICORNE及MILANO，分別與翊信企業有限公司之註冊第二○六三六九號「翊信及圖UNI
CORN」及香港商尚理有限公司之註冊第六九二七○七號「MILANO」商標外文近似，且
指定使用於同一或類似商品，乃依商標法第三十七條第十二款之規定予以核駁。原告
不服，循序提起行政訴訟，主張：系爭商標圖樣上之外文 LICORNE為其首創，恰於法
文有獨角獸之意，亦有天上麒麟星座之意，惟英文並無字義；據以核駁之註冊第二○
六三六九號「翊信及圖UNICORN」商標圖樣上之外文UNICORN，則為英文獨角獸之意，
二者字母排列、觀念及讀音迥異，尚有中文力抗、翊信可資分辨；另系爭商標圖樣上
之外文MILANO為世界知名都市，屬說明性之文字，得依商標法施行細則第二十八條第
一項規定聲明不在專利之列。況據以核駁之註冊第六九二七○七號「MILANO」商標圖
樣有違商標法第五條及第三十七條第十款規定，被告未依職權提請評定無效，自屬不
當云云。查系爭商標圖樣由中文力抗與外文LICORNE MILANO聯合組成，其外文LICOR-
NE與據以核駁之註冊第二○六三六九號「翊信及圖UNICORN 」商標圖樣上之外文UNIC
ORN ，僅起首字母Ｌ與ＵＮ及末尾字母Ｅ有無之別，且參照七十二年一月新陸書局股
份有限公司出版之現代法英．英法大辭典第四三七頁所載，外文LICORNE及UNICORN均
指獨角獸之意，此亦為原告所不否認，二商標於外觀、觀念上難謂無使人產生混同誤
認之虞；又系爭商標圖樣上之外文MILANO與據以核駁之註冊第六九二七○七號「MIL-
ANO 」商標圖樣之外文MILANO相同，外觀上有使人產生混同誤認之虞，應屬近似之商
標，復均指定使用於汽車等同一或類似商品，系爭商標自不得申請註冊。所訴據以核
駁之註冊第六九二七○七號商標有違商標法第五條及第三十七條第十款規定一節，核
屬另案問題，在據以核駁之註冊商標未經評決註冊為無效確定前，仍有拘束他人以近
似商標指定使用於同一或類似商品之效力；另稱系爭商標圖樣上之外文MILANO部分得
聲明不在專用之列一節，姑不論原告於被告審查階段並未提出聲明，有無商標法施行
細則第二十八條第一項之適用而得聲明該部分不在專用之列，惟依同條第二項規定，
於審查有無與他人之商標圖樣相同或近似時，仍應以整體圖樣為準，系爭商標與據以
核駁商標既屬近似，自不得申請註冊，所訴並無可採。又所舉審定第八一五三一六號
「力抗 LICORNE MILANO」商標與註冊第七二二二○一號「UNICORN」商標於另類商品
併存，足證無混淆誤認之虞云云，經被告八十八年七月二十七日智商四七二字第二一
五九四八號訴願答辯書稱第八一五三一六號商標業經撤銷其審定，應無併存事實，所
訴核不足採。從而，被告核駁其註冊之處分，並無違誤，一再訴願決定遞予維持，亦
無不合。原告起訴意旨，仍執前詞爭訟，為無理由，應予駁回。
據上論結，本件原告之訴為無理由，爰依行政訴訟法施行法第二條、行政訴訟法第九
十八條第三項前段，判決如主文。
中    華    民    國      九十      年      九        月    二十一      日
                    最 高 行 政 法 院  第 三 庭
                                審 判 長 法  官      曾  隆  興
                                         法  官      吳  明  鴻
                                         法  官      徐  樹  海
                                         法  官      鄭  淑  貞
                                         法  官      林  家  惠
右  正  本  證  明  與  原  本  無  異
                                         法院書記官  王  福  瀛
中    華    民    國      九十      年      九        月    二十一      日


司法院資訊處製作；財團法人民間司法改革基金會備份。
